最  高  行  政  法  院  裁  定
111年度上字第801號
上  訴  人  蕭裕民                                      
訴訟代理人  邱奕賢  律師
被 上訴 人  臺中市政府環境保護局

代  表  人  陳宏益              
上列當事人間陳情事件，上訴人對於中華民國111年8月24日臺中
高等行政法院111年度訴字第73號判決，提起上訴，本院裁定如
下：
　　主  文
上訴駁回。
上訴審訴訟費用由上訴人負擔。
　　理  由
一、按對於高等行政法院判決之上訴，非以其違背法令為理由，
    不得為之，行政訴訟法第242條定有明文。依同法第243條第
    1項規定，判決不適用法規或適用不當者，為違背法令；而
    判決有同法條第2項所列各款情形之一者，為當然違背法令
    。是當事人對於高等行政法院判決上訴，如依行政訴訟法第
    243條第1項規定，以高等行政法院判決有不適用法規或適用
    不當為理由時，其上訴狀或理由書應有具體之指摘，並揭示
    該法規之條項或其內容；若係成文法以外之法則，應揭示該
    法則之旨趣；倘為司法院大法官解釋、憲法法庭裁判意旨，
    則應揭示該解釋、裁判之字號或其內容。如以行政訴訟法第
    243條第2項所列各款情形為理由時，其上訴狀或理由書，應
    揭示合於該條項各款之事實。上訴狀或理由書如未依此項方
    法表明，或其所表明者與上開法條規定不合時，即難認為已
    對高等行政法院判決之違背法令有具體之指摘，其上訴自難
    認為合法。　　
二、上訴人於民國110年2月4日先後兩次向被上訴人電話陳情臺
    中市○區○○路0段000巷00號後面防火巷堆積垃圾雜物，造成
    老鼠孳生，環境髒亂等情，被上訴人即派員執行稽查作業。
    嗣上訴人於110年2月5日透過臺中市政府陳情整合平台（下
    稱系爭平台）系統，登錄主旨請回復稽查結果等語（案件編
    號：110-E003370，府收文號：0000000000）。被上訴人查
    處後，於系爭平台答覆：「……您就同一事由一再陳情，本局
    業再於上述時段派員會同您稽查，辦理情形亦於會同當時已
    向您明確答復，另本局已依上述相關規定簽奉錄案不予處理
    核准在案……」等語（下稱系爭答覆）。上訴人不服系爭答覆
    ，提起訴願，經臺中市政府以111年1月28日府授法訴字第11
    10023212號訴願決定不受理。上訴人不服，循序提起行政訴
    訟，求為判決：根據行政訴訟法第8條，上訴人於系爭平台
    案號110-E003370提出的申請，被上訴人應依法「針對案情
    」「回覆」稽查結果（若涉及「不予處理」處分
　　，一併主張撤銷「不予處理」）。經原判決駁回。
三、上訴人對原判決上訴，主張略以：
　㈠上訴人變更訴之聲明於111年6月2日準備程序中，業經法官及
    被上訴人確認，僅對被上訴人給付文書變更法條（由行政訴
    訟法第5條改為第8條），並未取消「撤銷訴願決定」之聲明
    。之後僅為文字修正使之明確，內容並無不同，且於同年6
    月30日準備程序陳明「我原來的聲明都是在最初的聲明裡面
    ，只是把次序對調過來而已」。原審未准許訴之聲明變更，
    逕將「訴願決定撤銷」之聲明刪除，並不合法。而原審以「
    有礙訴訟終結」為由，不准許聲明之文字修正，此不僅與釐
    清事實保障權益的訴訟功能有違，亦不符行政訴訟法第1條
    規定。
　㈡本件被上訴人係違反臺中市政府及所屬機關處理人民陳情案
    件作業要點（下稱系爭作業要點）第6點第1款、第5款及環
    境保護機關處理公害污染陳情案件作業程序（下稱系爭作業
    程序）第11點等規定，惟原審卻引用系爭作業要點第6點第7
    款部分，未採用直接規範的關鍵部分為依據，且原審引用系
    爭作業要點第6點第7款時，也略過該款第1目規定，顯忽略
    完整之法律規定。另依本案根據的法規，必須依法登錄，且
    須針對案情回覆，被上訴人於內部陳情系統勾選不回覆，違
    法證據明確。原判決以民眾無法看到之機關內部登錄電腦管
    制單，認為被上訴人已明確答覆上訴人所陳情之事，顯違反
    系爭作業要點第6點第5款及系爭作業程序第11點第2款之規
    定。
　㈢原判決稱上訴人早上、中午各報一次稽查，認為係一再陳情
    ，並稱被上訴人不予處理與法相符，惟上午案乃經上訴人1
    個月蒐證，稽查人員並未到污染現場，僅借道拍照即離開。
    之後業者出來滅證，地上垃圾散置、老鼠橫行，屬現正發生
    之事，故下午報案不符「同一事件」一再陳情之法律要件。
    且本案訴訟標的為申請回復文書，而非申請稽查，原審顯混
    淆誤用法條。另原判決稱上訴人再於110年2月5日陳情「請
    回覆稽查結果（環保局電話報案案件編號00000000）」等語
    ，有系爭平台案號110-E003370案件交辦單1份附卷可稽，被
    上訴人認為上訴人係就同一事由一再陳情，簽報主管決行「
    不予處理」，並登錄於系爭平台上，即與系爭作業要點第6
    點第6款第1目之⑵、第7款第2目規定，尚無不符云云。惟被
    上訴人並未提出該項簽文，上訴人申請調查該項證據也被否
    准，原判決所述之理由顯無根據，理由不備。況原判決先稱
    被上訴人有答覆上訴人所陳之事，於後又稱被上訴人不予處
    理，其判決理由顯有矛盾。
　㈣作為判決事實基礎的「辦理本案的直接公文」，被上訴人僅
    提交變造跡象明顯的局部影本（即上證7），並不完整且無
    任何官方認證，原審否准調閱原件，違反行政訴訟法所準用
    之民事訴訟法第352條規定，且原審用被上訴人涉嫌變造的
    部分影本資料作為裁判基礎，忽略完整原件事件樣貌，導致
    上訴人無法就完整公文事實辯論，亦違反行政訴訟法第125
    條第3項規定，且與司法院釋字第213號解釋意旨不符。另上
    訴人於原審所提證據包含被上訴人自己於市府系統後台所勾
    選「沒回覆」的直接證據，且被上訴人所提證據沒有任何一
    件可證明有給付文書送達上訴人。原審卷宗末所附編目中，
    對上訴人所列證據，僅列兩件基本文件，完全忽略上訴人所
    提之所有證據，編目殘缺且附註不實。
四、本院按：
　㈠上訴人雖以原判決違背法令為由提起本件上訴，惟查原判決
    已論明：　
　1.程序方面：經查，上訴人起訴時聲明原為：「1.訴願決定及
    原處分均撤銷。2.被告（即被上訴人，下同）對於原告（即
    上訴人，下同）110年2月4日的申請，應依法針對申請內容
    （即稽查結果）完成回覆。3.進行事實調查，釐清違法作為
    。4.糾正臺中市法制局訴願辦理程序不符合公平正義事項法
    及違法事項，以維護廣大民眾權益。」嗣於111年6月2日準
    備程序變更為：「請求被告就110-E003370號陳情作成予以
    回覆。」再於111年6月30日準備程序變更為：「1.根據行政
    訴訟法第8條，原告於台中市陳情平台案號110-E003370提出
    的申請，被告應依法『針對案情』『回覆』稽查結果。（若涉及
    「不予處理」處分，一併主張撤銷「不予處理」）2.訴願決
    定撤銷。3.訴願辦理單位必須對原告2022/2/9提出的閱卷申
    請予以准許，提供閱卷。且因本階段涉及調查違法，情況已
    變，應提供除國防等法規規定以外的全部卷證供閱。」然查
    ，被上訴人不同意上開變更聲明2、3部分，該等變更部分亦
    無行政訴訟法第111條第3項各款情形，原審認為該等部分有
    礙訴訟終結，並不適當，不應准許，應予駁回。
　2.實體方面：系爭作業要點第6點第6款第1目之⑵、第7款第2目
    規定：「各機關處理人民陳情案件，依下列原則辦理：……㈥
    人民陳情案件有下列情形之一者，得簽報機關首長同意不予
    處理： 1.行政程序法第173條規定之下列事由：……⑵同一事
    由經予適當處理並已明確答覆後，而仍一再陳情。㈦經簽准
    同意不予處理之案件，應依下列程序辦理：……2、嗣後陳情
    人再以同一事由陳情，仍須依規定收文及分案；承辦機關無
    須處理及回復，僅需將簽准不予處理之情形登錄於陳情整合
    平台後，據以結案。」經查，上訴人先於110年2月4日1時33
    分陳情：「此戶將雜物、垃圾堆放後方防火巷造成蟲鼠孳生
    、環境髒亂，請於前往前先電聯並會同，另陳情人表示請人
    員車子不要開進巷內，避免不好出入且勿到場時電聯，可直
    接進入陳情人家中會同，因恐驚擾行為人滅證。請於2/4㈣上
    午6：50前往會同。」等語，復於同日12時17分再度陳情：
    「15號住戶將垃圾堆在防火巷，垃圾清走，但仍髒亂，有老
    鼠跑進陳情人家中，陳情人希望今天1點到達會同稽查，如
    果時間不允許，請先電話聯絡看幾點會到。」足見上訴人確
    有一再陳情之情事。而被上訴人於接獲陳情後，先於同日7
    時15分許，前往現場稽查，處理情形為：「所陳地點勘查，
    現場會同陳情人於住處後方防火隔間查看鄰近住戶（15號）
    後方防火巷環境，現場尚未有明顯影響環境衛生情形」等語
    ，復於同日14時5分，再度前往現場稽查，並將處理情形以
    登錄系爭平台之方式，回復上訴人：「稽查現場於所陳處勘
    查，該屋後方放置花盆，尚未見有影響環境衛生情事，本局
    仍請其妥善防範。」等語，足見被上訴人已明確答覆上訴人
    所陳情之事。至上訴人再於110年2月5日陳情「請回覆稽查
    結果（環保局電話報案案件編號00000000）」等語，被上訴
    人認為上訴人係就同一事由一再陳情，簽報主管決行「不予
    處理」，並登錄於系爭平台上，即與系爭作業要點第6點第6
    款第1目之⑵、第7款第2目規定，尚無不符。被上訴人既已就
    系爭平台110-E003370號陳情簽准不予處理，並登錄於系爭
    平台上，則上訴人起訴主張被上訴人應就上揭陳情作成回復
    ，並無理由，應予駁回等語。
　㈡經核其上訴理由，無非係就原審取捨證據、認定事實之職權
    行使為指摘，並重述其在原審業經主張而為原判決摒棄不採
    之陳詞，執其主觀之法律見解，就原審所為論斷，泛言論斷
    違法，而非具體表明原判決究竟有如何合於不適用法規或適
    用不當，或有行政訴訟法第243條第2項所列各款之情形，尚
    難認為已對原判決之如何違背法令有具體之指摘。依首開規
    定及說明，應認其上訴為不合法。至上訴意旨主張原判決不
    應將其於111年6月30日聲明第2項請求將訴願決定撤銷、第3
    項應提供閱卷等，以有礙訴訟終結為由，而否准上訴人訴之
     變更（追加）一節。惟查上訴人訴之聲明第1項乃係提起給
　　付之訴，與第2項所主張撤銷之訴，顯有矛盾。另第3項請求
    閱卷復無庸另為聲明，從而，原判決未准其為訴之變更（追
    加），亦無不合，附此敘明。　　　　
五、據上論結，本件上訴為不合法。依行政訴訟法第249條第1項前段、第104條、民事訴訟法第95條、第78條，裁定如主文。　　　　　　　　　　　　　　
中　　華　　民　　國　　111　 年　   12　  月　  1    日
                    最高行政法院第二庭
                        審判長法官　帥  嘉  寶  
                              法官　林  玫  君 
                              法官　李  玉  卿
　　　　　　　　　　　　　　　法官  洪  慕  芳
　                            法官　鄭  小  康
　　　　　　　　　　　　　　　 
以  上  正  本  證  明  與  原  本  無  異
中　　華　　民　　國　　111　 年　   12　  月　  1    日
                              書記官　徐  子  嵐